【裁判字號】    98,重訴,20
【裁判日期】    980319
【裁判案由】    清償消費借貸債務
【裁判全文】
臺灣彰化地方法院民事判決  98年度重訴字第20號
原      告  甲○○
訴訟代理人  李進建律師
被      告  丙○○
            乙○○
            丁○○
上二人共同
訴訟代理人  鄭秀珠律師
上列當事人間請求清償債務事件，本院於民國98年3 月4 日言詞
辯論終結，判決如下：
    主      文
被告丙○○應給付原告新臺幣捌佰萬元，及自民國九十八年二月
十八日起至清償日止，按年息百分之五計算之利息。
原告其餘之訴駁回。
訴訟費用新臺幣捌萬零貳佰元由被告丙○○負擔。
本判決原告勝訴部分，於原告以新臺幣貳佰陸拾柒萬元為被告丙○○供擔保後得假執行；但被告丙○○如以新臺幣捌佰萬元為原
告預供擔保，得免為假執行。
原告其餘假執行之聲請駁回。
    事實及理由
壹、程序方面：
    本件被告丙○○受合法通知，未於言詞辯論期日到場，核無
    民事訴訟法第386 條各款所列情形，爰依原告聲請，由其一
    造辯論而為判決。
貳、實體方面：
一、原告主張：
  (一)被告丙○○於民國83年6 月22日、7 月2 日、7 月10日、7
    月12日、7 月15日及12月31日分別向原告借款新臺幣（下同
    ）200 萬元、160 萬元、50萬元、40萬元、50萬元及300 萬
    元，合計800 萬元（下稱系爭借款），且於83年12月31日借
    款時，由被告丙○○邀同被告乙○○、丁○○擔任系爭借款
    保證人，並共同開立到期日為84年12月31日、票面金額800
    萬元之本票1 張（下稱系爭本票），約明於本票屆期即由被
    告等連帶返回原告借貸之金額，後經原告多次向被告等請求
    返還借款，皆遭被告等推諉，被告丙○○並表示將以其所經
    營之成英建設股份有限公司推案之「員林香根園」之A6土地
    及房屋作為償還向原告借款之代價，然事後皆無任何房屋建
    設推案，原告始知受騙。
  (二)後原告向本院聲請本票強制執行裁定（本院85年度票字第13
    50號），該裁定於85年6 月26日確定，惟原告遲於97年間始
    執系爭本票聲請對被告等之財產強制執行，經被告等以本票
    債權已罹於消滅時效提起債務人異議之訴（本院97年度訴字
    第378 號），並經本院判決原告敗訴。然原告雖無法執系爭
    本票裁定為強制執行，卻無礙於原告本件之請求。
  (三)被告丙○○向原告借貸系爭借款，經原告催討，被告等均藉
    故不為清償，原告爰依民法第474 條第1 條、第478 條前段
    及保證之法律關係，提起本件訴訟等語。並聲明：(1)被告丙○○、乙○○、丁○○應連帶給付原告800 萬元，及自起訴
    狀繕本送達之翌日起至清償日止，按年利率百分之5 計算之
    利息。(2)訴訟費用由被告負擔。(3)原告願供擔保，請准宣告
    假執行。
二、原告對被告抗辯之陳述：
  (一)本件原告是借錢給被告丙○○，但被告丙○○借貸時有找被
    告乙○○、丁○○共同發票、擔任保證人，被告乙○○、丁○○不是只有負發票人責任，也是擔保系爭借款的清償，因
    為系爭本票的原因事實就是系爭借款。另系爭本票上被告乙○○之簽名確實是被告乙○○本人親自簽署。
  (二)被告丙○○雖於本件陳稱原告未交付金錢，惟被告丙○○於
    本院97年度訴字第378 號債務人異議之訴事件審理中，已承
    認被告乙○○是在被告丙○○拿了錢以後才在系爭本票上補
    簽名，故被告丙○○顯然已經拿到錢了。
  (三)被告丙○○向原告借錢後，曾提供訴外人戊○○、被告己○○、丁○○所有之土地及房屋，設定最高限額共900 萬元之
    抵押權為系爭借款之擔保；但嗣被告欺騙原告弟弟庚○○說
    願意先還原告800 萬元，請求先塗銷上揭抵押權設定，庚○○才拿原告的證件去辦理抵押權塗銷，但被告在塗銷抵押權
    之後並沒有還錢等語。
三、被告乙○○、丁○○則以：
  (一)被告乙○○、丁○○未曾向原告借貸任何金錢，且依原告起
    訴主張，消費借貸契約乃存在被告丙○○與原告間，被告乙○○、丁○○僅是系爭本票之共同發票人。
  (二)系爭本票上關於被告乙○○、丁○○之簽名，均非被告乙○○、丁○○所為，而被告丙○○所為簽名是否真正部分，被
    告乙○○、丁○○並不知情。又縱認系爭本票乃被告丙○○
    所簽發，惟被告乙○○係於67年5 月20日出生，被告丁○○
    於65年9 月12日出生，二人於系爭本票簽發時均為未成年人
    ，依民法第1088條第2 項規定、最高法院42年台上字第126
    號判例意旨及最高法院91年度第13次民事庭會議決議廢止53
    年台上字第2611號判例，足見法定代理人代理未成年子女所
    為不利益行為，應屬無效。因此，若被告乙○○、丁○○之
    簽名乃渠等法定代理人被告丙○○所為，依上開規定及實務
    見解，應屬無效。
  (三)退步言之，縱認系爭本票之簽發有效，因原告對於系爭本票
    之票款請求權，依法於87年12月31日即已罹於時效，並經本
    院97年度訴字第378 號債務人異議之訴事件判決確定在案，
    足見原告之請求，顯無理由。
  (四)被告乙○○、丁○○否認有擔任保證的行為，縱使系爭本票
    發票行為有效，也不是系爭借款債務的保證，只是負票據發
    票人責任，而系爭本票已罹於消滅時效，故被告乙○○、丁○○無庸再負票據責任等語，資為抗辯。並聲明：(1)原告之
    訴及假執行之聲請均駁回。(2)訴訟費用由原告負擔。(3)如受
    不利判決，被告願供擔保請准宣告免為假執行。
四、被告丙○○經合法通知，未於言詞辯論期日到場，然曾以書
    面陳述：原告主張被告丙○○於83年12月31日向原告借款80
    0 萬元，與事實不符，原告未交付800 萬元予被告丙○○。
    又依民法第475 條規定，金錢借貸契約為要物契約，原告主
    張借貸契約存在，即應就交付金錢之事實負舉證責任。且依
    最高法院88年度台簡上字第55號判決意旨，本件兩造均主張
    系爭本票交付原因關係為消費借貸，被告丙○○抗辯未收受
    借款，消費借貸未成立，則就借款已交付之事實，自應由執
    票人即原告負舉證責任等語，資為抗辯。並聲明：(1)原告之
    訴及假執行之聲請均駁回。(2)訴訟費用由原告負擔。(3)如受
    不利判決，被告願供擔保請准宣告免為假執行。
五、得心證之理由：
  (一)被告丙○○部分：
    本件原告主張因借款800 萬元予被告丙○○，被告丙○○乃
    簽發系爭本票，約明於本票到期日清償，嗣因被告丙○○未
    按期清償，其已經本院85年度票字第1350號裁定准就系爭本
    票為強制執行；於強制執行程序中，雖因被告等以本票債權
    罹於消滅時效為由提起債務人異議之訴，並經本院97年度訴
    字第378 號判決原告敗訴，但系爭本票仍可證明被告壬○○
    借款之事實等語，業經原告提出系爭本票影本、本院97年度
    訴字第378 號判決影本為憑，並有本院85年度票字第1350號
    裁定及確定證明書影本、本院民事執行處函影本、臺灣臺北
    地方法院執行命令影本及該院民事執行處函影本附於本院依
    職權調取97年度訴字第378 號卷宗可稽。而被告丙○○並未
    否認簽發系爭本票予原告之事實，僅辯稱原告並未交付800
    萬元之借款予被告丙○○，原告就此應負舉證責任等語。惟
    查：
  1.證人庚○○於97年7 月14日本院97年度訴字第378 號審理時
    結證稱：是被告丙○○向原告借款800 萬元，借款時雖伊未
    在場，但伊與被告辛○○當時算是同一家公司股東，所以知
    道該事，且當時因被告丙○○無力還款，還將不動產設定抵
    押給原告，後因被告丙○○向伊表示不將抵押權塗銷，無法
    另外借錢，要伊請原告先塗銷抵押權，被告丙○○並承諾塗
    銷抵押權後會先還錢給原告；但塗銷抵押權後被告丙○○並
    未拿錢出來；另被告丙○○當時雖有再表示要將員林一個新
    建案的一間店面給原告，但也未履行等語（參本院依職權調
    取之97年度訴字第378 號卷第51頁正反面），核與原告於本
    院98年3 月4 日言詞辯論時所述大致相符（見本院言詞辯論
    筆錄第3 頁），可徵原告所述應非虛妄。
  2.況被告丙○○於97年7 月14日本院97年度訴字第378 號審理
    時已陳稱：其忘記向原告借多少錢了，系爭本票係其簽的沒
    錯，本票上面還有其子己○○之簽名，但是事後補簽的，是
    在「錢拿了以後」簽的。其有說過一間房子要給原告，時間
    應該是在85年左右，是於系爭本票簽立後說的等語，亦經本
    院核閱上開97年度訴字第378 號卷內該日言詞辯論筆錄第4
    頁屬實。被告丙○○於該次開庭不但承認系爭本票係因向原
    告借款所簽發，更承認已經取得借款；且其對同庭證人庚○○證稱其曾承諾要將一間房子給原告乙事，亦為相同之陳述
    ，足徵原告之主張及證人庚○○之證述應與事實相符，堪予
    採信。
  3.綜上，原告既已提出系爭本票影本為證（本票債權雖已罹於
    消滅時效，但尚非不得作為債權證明文件），而被告丙○○
    又已於本院97年度訴字第378 號審理時，承認系爭本票係為
    向原告借款而簽發，其並已取得借款等情，則被告丙○○已
    取得原告交付800 萬元借款之事實，應堪認定；被告丙○○
    嗣於本件訴訟再辯稱原告並未交付借款等語，委不足採信。
  (二)被告乙○○、丁○○部分：
    本件原告主張被告丙○○向其借款時，找被告乙○○、丁○○共同簽發系爭本票，已約明於本票屆期時須負連帶清償借
    款責任，故被告乙○○、丁○○除應負共同發票人責任外，
    也是擔保系爭借款之清償等語；惟此業經被告乙○○、丁○○否認，並以上詞置辯。則此部分原告之主張是否有理由，
    重點厥為：被告乙○○、丁○○是否有擔任系爭借款保證人
    ？經查：
  1.按當事人主張有利於己之事實者，就其事實有舉證之責任，
    民事訴訟法第277 條前段定有明文。次按支票為無因證券，
    交付票據之原因甚多，或為贈與、或為買賣、或為確保當事
    人間已存在之法律關係、或為消滅已存在之法律關係，非僅
    囿於金錢借貸一端而已，故除別有證據外，僅為支票之簽發
    、授受或轉讓，自不足以證明其原因事實（最高法院89年度
    台上字第1082號判決意旨參照），此於同性質之本票自當為
    相同之解釋。是在本票上簽名為發票人之人，依法固應依票
    據文義負本票發票人責任，但倘無其他證據證明，執票人尚
    不得逕持本票作為其他法律關係之證明。
  2.本件原告就其主張固已提出系爭本票影本為據，惟姑不論被
    告乙○○、丁○○就其上簽名、蓋章之真正及效力尚有爭執
    ；縱被告乙○○、丁○○之簽名、蓋章為真正且有效，因其
    二人除簽署為共同發票人外，系爭本票上並無其他文字之記
    載，則其二人依系爭本票所負之責任，自僅為共同發票人責
    任；而系爭本票債權既已罹於消滅時效，且經本院97年度訴
    字第378 號判決確定，其二人即無庸再依本票發票人地位，
    負擔應與被告丙○○連帶給付系爭本票票款之票據債務責任
    ；至原告雖主張其二人仍應就被告丙○○之系爭借款負保證
    責任，但系爭本票上既無相關記載，且原告亦表示除其二人
    共同簽發之系爭本票外，並無其他證據資料可資提出，是揆
    諸上揭說明，自難認原告就其主張已盡舉證之責。
  3.綜上，原告就其主張被告乙○○、丁○○為系爭借款之保證
    人，應與被告丙○○負連帶清償責任等語，既未能舉證以實
    其說，其此部分之主張即不足採。
  (三)從而，原告基於消費借貸之法律關係，訴請被告丙○○應給
    付原告800 萬元，及自起訴狀繕本送達之翌日即98年2 月18
    日起至清償日止，按年利率百分之5 計算之利息，為有理由
    ，應予准許；至原告訴請被告乙○○、丁○○依消費借貸及
    保證之法律關係，就被告丙○○上開給付義務負連帶給付之
    責，洵屬無據，應予駁回。
六、本件原告勝訴部分，原告與被告丙○○均陳明願供擔保聲請
    宣告假執行或免為假執行，經核於法均無不合，爰分別酌定
    相當擔保金額宣告之。至原告敗訴部分，既為無理由，其該
    部分假執行之聲請，即失所附麗，應併予駁回。
七、本件事證已臻明確，兩造其餘主張及舉證，經本院審酌後認
    與判決結果無影響，爰不另一一論述，附此敘明。
八、本件裁判費用80,200元，業據原告預為繳納，有收據1 紙在
    卷可憑，是本件訴訟費用合計為80,200元，堪予確定。
九、訴訟費用負擔之依據：民事訴訟法第79條。
中    華    民    國    98    年    3    月    19     日
                  民事第二庭  法  官  吳永梁
以上正本係照原本作成。
如對判決上訴，應於判決送達後20日內向本院提出上訴狀。
中    華    民    國    98    年    3     月    19    日
                              書記官  陳美敏


司法院資訊處製作；財團法人民間司法改革基金會備份。
